臺灣臺中地方法院民事判決
108年度訴字第731號
原      告  林弘仁  
訴訟代理人  林弘文  
複  代理人  許博堯律師
訴訟代理人  石娟娟律師
被      告  莊瑞明  

訴訟代理人  張仕賢律師
上列當事人間請求拆屋還地事件，本院於民國111年4月29日言詞
辯論終結，判決如下：    
    主      文
一、被告應將坐落臺中市○區○○段00000000000地號土地上如附圖
    編號A、C、E部分所示之建物（面積分別為54、6、75平方公
    尺）拆除，並將上開占用部分土地返還予原告。
二、訴訟費用由被告負擔。
三、本判決於原告以新臺幣2,073,000元為被告供擔保後，得假
    執行。但被告如以新臺幣6,219,225元為原告預供擔保，得
    免為假執行。
    事實及理由
一、按不變更訴訟標的，而補充或更正事實上或法律上之陳述者
    ，非為訴之變更或追加，民事訴訟法第255條第1項第5款、
    第256條定有明文。經查，原告起訴時先位聲明第1項原為：
    「被告應將坐落臺中市○區○○段00000000000地號土地（下稱
    21之60、21之67土地，21之60、21之67土地分割前為坐落臺
    中市○區○○段00○0○00○0地號土地，下稱分割前21之2、21之3
    土地）上如起訴狀證一示意圖編號A、B部分所示建物（面積
    分別約為58.57、6.76平方公尺，實際位置及面積以實測為
    準）拆除，並將土地返還予原告」（見本院卷㈠第11頁）；
    嗣於訴狀送達後，更正該項聲明如主文第1項所示（見本院
    卷㈡第45頁）。核原告更正其聲明請求被告拆除、返還之範
    圍，僅係更正其事實上之陳述，非屬訴訟標的之變更或追加
    ，合先敘明。
二、原告主張：訴外人即原告之父林澄洲於民國26年1月20日前
    某日與訴外人即被告之外祖父莊榮成立不定期租用基地建築
    房屋契約（下稱系爭租約），約定由莊榮向林澄洲承租分割
    前21之2、21之3土地中如目前21之60、21之67土地位置部分
    土地，並由莊榮於承租之土地上起造整編前門牌號碼臺中市
    ○區○○巷00號木、竹造房屋（下稱原房屋）。嗣林澄洲於44
    年2月21日以贈與為原因將分割前21之2、21之3土地所有權
    移轉登記予原告，莊榮則於69年8月11日將原房屋之事實上
    處分權贈與被告，而由原告、被告分別承受系爭租約之出租
    人、承租人地位。依系爭租約之目的及當事人真意，系爭租
    約之契約年限應於原房屋不堪使用時屆滿，被告固曾於70年
    間因精武路拓寬工程將原房屋拆除，並於目前21之60、21之
    67土地上，就地整建如附圖（即臺中市中山地政事務所108
    年6月5日土地複丈成果圖）編號A、C、E部分所示之加強磚
    造房屋（下稱系爭房屋，如附圖編號A、C、E部分所示土地
    下稱系爭土地），然未經原告同意，是基於系爭租約占用前
    開土地之房屋是否不堪使用，仍應以原房屋為斷。又無論係
    原房屋或系爭房屋，建造迄今均已超過固定資產耐用年數表
    所定之耐用年數，且經鑑定確認有結構安全上之疑慮，足見
    原房屋、系爭房屋均已不堪使用，堪認系爭租約之契約年限
    已屆滿。原告既已依土地法第103第1款規定，以台中豐原郵
    局存證號碼第711號存證信函及本件起訴狀繕本之送達對被
    告為終止系爭租約之意思表示，則被告繼續占有、使用系爭
    土地，即屬無權占有，爰先位依民法第767條第1項前段、中
    段規定，請求被告拆屋還地。倘認系爭租約未經原告合法終
    止，因系爭租約成立迄今已逾83年，爰備位類推適用民法第
    833條之1規定，請求酌定兩造間不定期租地建屋契約之存續
    期間。並先位聲明：㈠如主文第1項所示。㈡願供擔保，請准
    宣告假執行。備位聲明：請求酌定兩造間不定期租地建屋契
    約之存續期間。　　
三、被告則以：否認林澄洲、莊榮於26年1月20日前某日成立系
    爭租約之事實。兩造係於系爭房屋興建完成之71年4月10日
    後某日，就分割前21之2、21之3土地中如目前21之60土地、
    同段21之64土地（下稱21之64土地）、21之67土地位置部分
    土地成立不定期租用基地建築房屋契約（下稱71年租約），
    故分割前21之2、21之3土地於73年1月18日分割時即係就兩
    造約定之租賃範圍進行分割，71年租約每年租金則以目前21
    之60土地位置面積按當年度申報地價5％、目前同段21之64土
    地、21之67土地位置面積按當年度申報地價3％合併計算。又
    系爭房屋於71年間建造完成，屋齡僅約39年，期間經歷921
    大地震及其餘震，結構依然完好，足見系爭房屋並無結構安
    全上之疑慮，而未達不堪使用之程度，71年租約之契約年限
    應未屆滿，則被告基於71年租約占有系爭土地，即非無權占
    有，原告先位請求被告拆屋還地，即屬無憑。另不定期租地
    建屋契約為租賃契約，屬債權性質，與物權性質之地上權迥
    異，自無從類推適用民法第833條之1規定，是原告依前開規
    定備位請求酌定兩造間不定期租地建屋契約之存續期間，亦
    屬無據等語，資為抗辯。並聲明：㈠原告之訴及假執行之聲
    請均駁回。㈡如受不利判決，願供擔保，請准宣告免為假執
    行。
四、本件經兩造整理並簡化爭點，結果如下：
  ㈠兩造不爭執事項（見本院卷㈣第352至353頁）：
　⒈分割前21之2、21之3土地原為林澄洲所有。莊榮至遲於民國3
    5年以前已於前開土地上起造原房屋。嗣林澄洲於44年2月21
    日以贈與為原因將分割前21之2、21之3土地所有權移轉登記
    予原告，莊榮則於69年8月11日將原房屋之事實上處分權贈
    與被告。
　⒉分割前21之2、21之3土地分別於73年1月18日因分割而增加21
    之60、21之67土地，21之60、21之67土地現為原告所有。
　⒊原告前以台中豐原郵局存證號碼第711號存證信函對被告為終
    止系爭租約之意思表示，該函已於107年12月28日送達被告
    。
　⒋門牌號碼臺中市○區○○巷00號於49年7月1日整編為臺中市○區○
    ○○巷00號，再於80年11月1日整編為臺中市○區○○○路00號。
　㈡兩造爭執事項（見本院卷㈣第353頁）：
　⒈原告依土地法第103條第1款規定終止系爭租約，是否有據？
　⑴被告於70年間整建系爭房屋，是否有經原告同意？
　⑵被告抗辯兩造有另訂71年租約，有無理由？
  ⒉原告先位依民法第767條第1項前段規定，請求被告將系爭房
    屋拆除，並將系爭土地返還原告，有無理由？
  ⒊原告備位類推適用民法第833條之1規定，請求酌定系爭租約
    之存續期間，有無理由？
五、得心證之理由：
　㈠原告主張林澄洲、莊榮於26年1月20日前某日成立系爭租約，
    嗣原告、被告已分別承受系爭租約之出租人、承租人地位等
    語，固為被告所否認。惟按當事人主張之事實，經他造於準
    備書狀內或言詞辯論時或在受命法官、受託法官前自認者，
    無庸舉證；自認之撤銷，除別有規定外，以自認人能證明與
    事實不符或經他造同意者，始得為之，民事訴訟法第279條
    第1、3項定有明文。又訴訟上之自認，除依民事訴訟法第27
    9條第3項規定撤銷外，在辯論主義之範圍內有拘束法院之效
    力（最高法院108年度台上字第2445號判決意旨參照）。經
    查，被告於108年10月5日言詞辯論期日時自承：「對原告主
    張原告之先人與被告之祖父莊榮就門牌十甲巷11號之租地建
    物契約日期為35年10月1日沒有意見」（見本院卷㈡第68頁）
    ，足見被告已自認林澄洲、莊榮間有成立系爭租約，僅係對
    於系爭租約成立之時點有所爭執，則依前開說明，兩造及法
    院均應同受被告前開自認之拘束，被告自不得再為相異之主
    張。基此，被告固於110年12月23日準備程序期日改稱否認
    林澄洲、莊榮間有成立系爭租約之事實（見本院卷㈣第350頁
    ），然被告並未撤銷其自認，亦未舉證證明前開自認之事實
    有何與事實不符之情事，原告復未同意被告就前開自認之事
    實再行追復爭執，足見本件並無任何符合民事訴訟法第279
    條第3項所定撤銷自認要件之情事，自不容被告再為反於前
    開自認事實之主張。從而，原告雖因年代久遠而未能舉證證
    明林澄洲、莊榮成立系爭租約及原房屋起造之確切時點，然
    衡諸原告主張系爭租約成立時點為26年1月20日前某日，被
    告則主張系爭租約成立時點為35年10月1日，是由兩造前開
    主張，足堪認定林澄洲、莊榮至遲於35年10月1日即已成立
    系爭租約。
　㈡次按出租人於租賃物交付後，縱將其所有權讓與第三人，其
    租賃契約，對於受讓人，仍繼續存在，修正前民法第425條
    定有明文。又租地建屋之契約如無相反之特約，自可推定出
    租人於立約時，即已同意租賃權得隨房屋而為移轉，故承租
    人將房屋所有權讓與第三人時，應認其對於基地出租人仍有
    租賃關係之存在，所謂相反之特約，係指禁止轉讓基地上所
    建房屋之特約而言（法院組織法第57條刪除前最高法院48年
    台上字第227號判例意旨參照）。經查，林澄洲、莊榮間至
    遲於35年10月1日前即已成立系爭租約，業如前述，且林澄
    洲於44年2月21日以贈與為原因將分割前21之2、21之3土地
    所有權移轉登記予原告，莊榮則於69年8月11日將原房屋之
    事實上處分權贈與被告等事實，亦為兩造所不爭（見兩造不
    爭執事項第1項）。基此，依修正前民法第425條規定，林澄
    洲於44年2月21日將分割前21之2、21之3土地所有權移轉登
    記予原告時，即應由受讓人即原告承受系爭租約之出租人地
    位。又原告自承林澄洲、莊榮就系爭租約並無禁止轉讓之特
    約（見本院卷㈣第352頁），則依前開說明，莊榮於69年8月1
    1日將原房屋之事實上處分權贈與被告時，亦應由受讓人即
    被告承受系爭租約之承租人地位，堪認莊榮於69年8月11日
    將原房屋之事實上處分權贈與被告後，系爭租約之出租人、
    承租人為原告、被告。
　㈢又按租用建築房屋之基地，契約年限屆滿時，出租人得予收
    回，土地法第103條第1款定有明文。而租地建屋契約，係以
    承租人使用其房屋為目的，非有相當之期限不能達其目的，
    故當事人雖未明定租賃之期限，依契約目的探求當事人之真
    意，仍應解為定有租至房屋不堪使用時為止之期限。是否不
    堪使用，原則上應以承租當時所建房屋之通常使用判斷之；
    蓋房屋如未經出租人同意而改造或更新材質結構致變更其使
    用期限者，若以變更後之狀態為斷，不免違背該租地建屋契
    約立約時當事人之真意（最高法院109年度台上字第263號判
    決意旨參照）。揆諸前開說明，系爭租約雖未約定租賃期限
    ，然應解為定有租至房屋不堪使用時為止之期限，至是否不
    堪使用，則應以莊榮向林澄洲承租系爭土地時所建房屋即原
    房屋之狀態判斷之。觀諸原房屋之稅籍證明（見本院卷㈠第1
    77頁），可知原房屋係木造、樑柱為木、竹造、屋頂為梧桐
    架水泥瓦、主牆為竹編壁之建物。經本院函囑臺中市建築師
    公會鑑定「被告整建系爭房屋時是否已將原房屋全部拆除」
    ，該會鑑定結果略以：系爭房屋現況除前棟為加強磚造之2
    層1棟（頂樓【3樓】增建鋼鐵造構造物1層）外，尚有後面
    增建之加強磚造之1層1棟（頂樓【2樓】增建鋼鐵造構造物1
    層）及其上之鐵皮屋頂遮棚，依此判斷原有構造主體之樑柱
    為木竹造、主牆為竹編壁粉刷、屋頂為梧桐架水泥瓦造、建
    材結構屬竹造之房屋已全部拆除等語（見該會110年6月3日
    中市建師鑑字第249號鑑定報告書第8頁），足見原房屋與系
    爭房屋之建材、構造完全不同，堪認被告於70年間就地整建
    系爭房屋時，已將原房屋全部拆除。基此，被告既已於70年
    間將原房屋全部拆除，則依前開說明，應認系爭租約已於被
    告全部拆除原房屋時因契約年限屆滿而消滅。
　㈣被告固另抗辯兩造有成立71年租約，約定原告將目前21之60
    土地、21之64土地、21之67土地位置部分土地出租予被告等
    語，然為原告所否認，則依民事訴訟法第277條前段規定，
    應由被告就前開利己事實負舉證之責。經查，衡諸被告向原
    告承租土地之目的係為建築房屋，則被告向原告承租土地後
    ，應會妥善規劃、利用其承租範圍之土地，以追求利益及使
    用效率之最大化，被告雖稱71年租約之租賃範圍為目前21之
    60土地、21之64土地、21之67土地位置部分土地，然觀諸附
    圖，可知系爭房屋占用21之67土地之面積僅有75平方公尺，
    空地面積則有205平方公尺，足見被告所稱71年租約之租賃
    範圍顯然大於系爭房屋占用21之60土地、21之67土地之範圍
    ，是被告所稱之租賃範圍與21之60土地、21之64土地、21之
    67土地之使用現況顯有不符，則兩造間是否確有成立71年租
    約，已有疑問。又觀諸被告所提出95年至107年間之租金收
    據（見本院卷㈣第315至345頁），固可證明被告於前開期間
    ，仍有持續繳交租金予原告，然衡諸原告於本院審理中稱：
    原告不知悉原房屋有無拆除整建之情形，不知道原房屋有沒
    有全部拆除等語（見本院卷㈣第16頁），可知原告對於原房
    屋是否已滅失、系爭租約之契約年限是否已於被告拆除原房
    屋時屆滿等節，尚不明瞭，則原告究係基於系爭租約或71年
    租約向被告收取租金，顯有疑義，是本件顯難僅憑前開租金
    收據，逕認兩造有另成立71年租約之合意。再者，被告固抗
    辯其係與原告之代理人即原告之母、原告之兄甲○○達成71年
    租約之合意，惟衡諸證人甲○○於臺灣高等法院臺中分院109
    年度上字第503號請求拆屋還地事件審理中具結證稱：「（
    問：原告有把所有土地、房屋交代你來管理嗎？）43年元月
    我父親過世，我母親遺留8名子女，老大未滿19歲，原告那
    時候3歲，土地上的管理是由我母親去處理，旱溪段的土地7
    4年間因為我母親年紀大了，交代由我來收租」、「（問：7
    4年以前，旱溪段土地的租金是誰來收？）我母親收的」、
    「（問：108年以前，你有曾經將原告的土地自行出售或出
    租嗎？）沒有」、「（問：關於原告名下的土地除了向承租
    戶收租以外，你還有做哪些事情？）沒有」等語（見本院卷
    ㈢第555、563頁），雖可知原告之母、甲○○於74年前、後有
    分別代理原告向原告所有坐落臺中市東區旱溪段之土地承租
    人收取租金，然甲○○於108年前並無代理原告出售或出租土
    地之行為，是由甲○○前開證述，仍不足以證明原告之母、原
    告之兄甲○○有代理原告與被告成立71年租約之合意。此外，
    被告既未提出其他證據證明兩造有成立71年租約，則其此部
    分抗辯，即無可採。
　㈤末按所有人對於無權占有或侵奪其所有物者，得請求返還之
    ；對於妨害其所有權者，得請求除去之，民法第767條第1項
    前段及中段定有明文。經查，系爭租約業於被告於70年間將
    原房屋全部拆除時屆滿而消滅，且被告抗辯兩造有成立71年
    租約並無理由，業如前述。而被告所有之系爭房屋現仍占用
    系爭土地，是被告即屬無權占有且妨害原告所有權之行使，
    則原告依民法第767條第1項前段、中段規定，請求被告將系
    爭房屋拆除，並將系爭土地返還原告，自屬有據，應予准許
    。
六、綜上所述，被告之系爭房屋無權占有原告所有之系爭土地，
    則原告依民法第767條第1項前段及中段規定，請求被告將系
    爭土地上之系爭房屋拆除，並將系爭土地返還予原告，為有
    理由，應予准許。原告先位之訴既有理由，則其備位之訴即
    無庸審酌。
七、兩造分別陳明願供擔保為准、免假執行之宣告，核與法律規
    定均無不符，爰分別酌定相當之擔保金額，予以准許。
八、本件事證已臻明確，兩造其餘攻擊、防禦方法及所提證據，
    經審酌均於判決結果無影響，爰不予逐一論述，併此敘明。
九、訴訟費用負擔之依據：民事訴訟法第78條。
中　　華　　民　　國　　111 　年　　5 　　月　　27　　日
                  民事第二庭　審判長法　官  呂麗玉
                                    法　官  江奇峰
                                    法　官  鄭百易
上正本係照原本作成。
如對本判決上訴，須於判決送達後20日內向本院提出上訴狀。如
委任律師提起上訴者，應一併繳納上訴審裁判費。
中　　華　　民　　國　　111 　年　　5 　　月　　27　　日
                                    書記官 唐振鐙